【裁判字號】    92,訴,161
【裁判日期】    920828
【裁判案由】    貪污
【裁判全文】
臺灣臺北地方法院刑事判決                          九十二年度訴字第一六一號
    公  訴  人  臺灣臺北地方法院檢察署檢察官
    被      告  丙○○  男  民.
    選任辯護人  沙  洪律師
右列被告因貪污案件，經檢察官提起公訴（九十年度偵字第一六三二六號），本院判
決如左：
    主      文
丙○○無罪。
    理      由
一、公訴意旨略以：被告丙○○係台北市政府社會局殯葬管理處所屬第一殯儀館（以
    下稱第一殯儀管）之管理員，負責禮堂庶務處理之職務（於民國九十年五月十四
    日調任第二殯儀館服務台之雜工），為依據法令從事公務之人員。嗣於九十年一
    月間，因戊○○之父簡秋豐去世，而在同年一月三十日起至二月十五日止，假台
    北市第一殯儀館辦理喪葬事宜期間，戊○○為使處理喪葬事宜之手續流程順暢，
    乃接受其所委託之「順安葬儀社」負責人甲○○之建議，由甲○○代替戊○○將
    二包各內附新台幣（下同）二千元之紅包交付予丙○○。詎丙○○明知擔任禮堂
    之清潔、打掃及布置等庶務工作為其職務上應為之行為，除其既有之薪資報酬外
    ，不應向喪家索取或收受任何額外之餽贈或禮金，竟於同年二月十四日即簡秋豐
    出殯告別式之前一日下午六時許，在台北市中山區○○○路○段、建國北路交岔
    路口之第一殯儀館內，收受甲○○所交付上開四千元之賄賂，嗣經戊○○檢舉後
    ，始查知上情等語，因認被告丙○○涉有貪污治罪條例第五條第一項第三款對於
    職務上行為收受賄賂罪嫌。
二、按犯罪事實應依證據認定之，無證據不得推定其犯罪事實。又不能證明被告犯罪
    者，應諭知無罪之判決，刑事訴訟法第一百五十四條、第三百零一條第一項分別
    定有明文。又事實之認定，應憑證據，如未能發現相當證據，或證據不足以證明
    ，自不能以推測或擬制之方法，為裁判基礎（最高法院四十年台上字第八六號判
    例參照）；且認定犯罪事實所憑之證據，雖不以直接證據為限，間接證據亦包括
    在內，然而無論直接證據或間接證據，其為訴訟上之證明，須於通常一般之人均
    不致有所懷疑，而得確信其為真實之程度者，始得據為有罪之認定，倘其證明尚
    未達到此一程度，而有合理之懷疑存在而無從使事實審法院得有罪之確信時，即
    應由法院為諭知被告無罪之判決（最高法院七十六年台上字第四九八六號判例參
    照）。
三、本件檢察官認被告涉有前開罪嫌，其所依憑之證據，依全程到庭實行公訴之檢察
    官於九十二年二月十九日提呈於本院之補充理由書之記載，無非係以(一)被告於偵
    查中之供述可資證明被告有自甲○○處收受四千元、(二)證人戊○○於偵查中之供
    述可資證明被告之全部犯罪事實、(三)證人甲○○於偵查中之供述可資證明其有代
    戊○○交付四千元予被告、(四)台北市政府殯葬管理處設施使用申請書可證明證人
    戊○○有因其父簡秋豐之殯葬事宜申請使用第一殯儀管之設施、(五)證人甲○○經
    營之順安葬儀社出具之治喪明細表上載「代支出殯禮堂4000」，可資證明證人甲○○確有交付四千元予被告及(六)法務部調查局對被告測謊後所製作之鑑定通知書
    ，可證明被告所稱甲○○未贈其金錢有說謊反應等為證。
四、訊據被告丙○○固不否認其於起訴書所載時間係擔任第一殯儀館之管理員，負責
    禮堂庶務處理之職務，並有於九十一年二月十四日下午當其在第一殯儀館內正打
    掃廁所及為翌日證人戊○○之父簡秋豐出殯事宜整理禮堂之際，經營順安喪儀社
    之甲○○突將四千元塞入其褲子口袋等事實，核與(一)卷附第一殯儀管之員工名冊
    所記載被告之工作內容相符（偵查卷第九頁參照），並與(二)證人甲○○所證述其
    有於前述時地塞四千元至被告褲子口袋之情節相符，惟堅決否認有檢察官所起訴
    之貪污犯行，辯稱：甲○○是有塞給我四千元沒錯，甲○○塞給我的時候說「你
    辛苦了」，其他沒有多說，他塞過來的時候，我沒有注意到，那時我兩手拿著清
    潔工具，準備去掃廁所，等我把錢從口袋拿出來的時候，我看到甲○○往家屬那
    邊走過去，我想說這樣追過去會拉拉扯扯不好看，我也不願意產生什麼枝節的事
    情，因為甲○○是私下給我，我也打算私底下還他，再加上那一年是公廁年，我
    就想趕快把廁所打掃乾淨再說，等我掃完廁所回來，甲○○跟喪家都離開了，我
    就把錢丟在辦公桌上，我就回家了。隔天一大早我去上班，找到甲○○，我就把
    錢還他了，他有收下。我記得我還給甲○○的時間是七點出頭，如果依照規定要
    報備，要等到館長上班，我之前也有碰到殯葬業者這樣塞不當的錢給我，我有跟
    館長報備過，我絕對沒有收受賄賂等語，至被告之選任辯護人其辯護意旨則略以
    ：甲○○塞入被告褲子口袋之四千元，並非被告向甲○○所要求，而係甲○○自
    行塞入被告褲子口袋，此四千元顯非貪污治罪條例所稱之賄賂，且檢察官用以證
    明被告有說謊反應之調查局測謊鑑定報告書，經實際勘驗測謊錄影帶結果，亦可
    證明被告並無說謊等語。
五、本院經查：
    如前所述，被告並不否認其於起訴書所載時間係擔任第一殯儀館之管理員，負責
    禮堂庶務處理之職務，並有於九十一年二月十四日下午當其在第一殯儀館內正打
    掃廁所及為翌日證人戊○○之父簡秋豐出殯事宜整理禮堂之際，經營順安喪儀社
    之甲○○將四千元塞入其褲子口袋等事實，故在本件訴訟上成為檢察官、被告與
    選任辯護人唯一爭執之焦點乃在於究竟甲○○所放到被告褲子口袋的四千元，其
    性質為何，在法律上如何定性，易言之，由甲○○放到被告褲子口袋之四千元，
    是否屬於貪污治罪條例上的賄賂，即為本件訴訟存在於檢察官、被告間之唯一爭
    點，此亦為檢察官、被告與選任辯護人於本院九十二年二月二十日調查行準備程
    序時所肯認（當日筆錄第三頁參照），茲就檢察官所提出證據及本院依職權所調
    查證據，分述如左：
  (一)證人甲○○於本院九十二年五月十四日審理時，於檢察官對其行主詰問時供稱：
    （問：職業）？順安葬儀社負責人；（問：九十年一月間，你是否曾經受戊○○
    委託辦理他父親的葬禮事宜？）有；（問：在你們辦喪葬的過程中，有沒有給殯
    儀館的人員紅包？）一般我們是辦外場的，依照民間的習俗，給個紅包是沖喜；
    （問：何謂外場？）在殯儀館裡面辦的就是內場，在殯儀館外面辦的，譬如說就
    是在自家外面辦的就是外場；（問：本件是外場還是內場？）內場。死者是住在
    台北市，所以是辦內場；（問：本件是辦內場，有無給紅包？）我們葬儀社很久
    沒有辦內場，都是辦外場，不過依我們民間的習俗，我們知道辦內場，會給殯儀
    館裡面的雜役紅包，沖沖喜；在我跟戊○○議價之前，我就有說要給殯儀館的雜
    役四千元紅包，戊○○也有同意，這個也有寫在我剛才提出的估價單最右邊一欄
    倒數第五欄「代支出殯禮堂四千」；（問：這筆錢是在何時付出去的？）出殯之
    前一天晚上六、七點左右，在殯儀館景行廳的廁所之前付出去的；（問；你是交
    給誰？）就是在庭的被告；（問：你怎麼交給他的？）被告當時一手提著水桶，
    一手拿水管，要進去打掃廁所，當時他還戴著口罩，我就把四千元，不知道有無
    用信封袋裝起來，因為時間很久，我忘記了，不過我可以確定我是把四千元的錢
    塞在被告的褲子口袋，我就走了，我知道他要叫我，但是當時我很忙，轉身就走
    了。他當時有發出聲音說ㄟㄟㄟ，並且舉起手來，我才有印象他手有拿著水管；
    （問：你交付完四千元後，你人到何處去了？）因為我外面有事情要辦，我急著
    離開，這時被告就拿著水管，對我說ㄟㄟㄟ，我跟被告講說有事情明天再說，我
    就走了，離開殯儀館；（問：你在交付完四千元後，有無再看到被告？）沒有，
    直到第二天出殯的時候，才又看到他，他一看到我，就把四千元還給我，他跟我
    說「上面交代不可以收」，後來在基隆火葬場的時候，我也跟戊○○說，殯儀館
    的禮堂小費人家退給我了，他也知道，所以我就記載債金內提出的明細表第一張
    左下方欄位。因為戊○○也不給我們司儀的錢二千元，所以我才會在明細表這個
    欄位同時註記退司儀工資二千元；（問：出殯當天你一到殯儀館的時候，家屬來
    了沒？）還沒；（問：被告把這四千元還你時，家屬到了沒？）沒有。我都會比
    喪家在預定的出殯時間早到，我記得很清楚，那天我到的時候，被告一開禮堂的
    門，就把四千元還我了，那時都還沒有進行任何的公祭或家祭（當日審判筆錄第
    十一頁參照），繼而於回答選任辯護人之反詰問時稱：（問：能否說明當時被告
    在退你錢時，是如何表示的？）被告說「我們現在上面交代不能收」，退錢的地
    點就在景行廳的大門之間（當日審判筆錄第十一頁參照），則由甲○○上開供述
    以觀，本件並非被告向其索取四千元之餽贈或禮金，而係當被告正在打掃廁所之
    際，由甲○○自行將四千元塞入被告之褲子口袋，且甲○○將該四千元塞入被告
    褲子口袋後即轉身離去，而甲○○於翌日到第一殯儀館，俟被告一打開禮堂的門
    ，在戊○○家屬到場家祭前，被告一見到甲○○就向甲○○表示「我們現在上面
    交代不能收」，並將該四千元退還甲○○，因此該四千元並非檢察官於起訴書犯
    罪事實欄所記載由被告向喪家索取、收受之餽贈或禮金，該四千元非屬貪污治罪
    條例所稱之賄賂甚明。
  (二)次查檢察官雖以證人戊○○之供述為之認定被告有其所起訴之全部犯罪事實，對
    此先姑不論戊○○於檢察官偵查中供稱：（問：紅包由你親手交的有那些？）沒
    有，都是透過葬儀社甲○○轉交（偵查卷第五五頁反面訊問筆錄），且戊○○於
    本院九十二年五月十四日審理時供稱：（檢察官問：本件是經過你的檢舉？）是
    我檢舉沒錯。因為我看到自由時報寫說殯儀館都不收紅包，跟我親身經歷的不一
    樣，我才發電子郵件給馬市長；（檢察官問：你在過程中，你給紅包有無直接交
    給殯儀館人員收？）沒有，都是葬儀社人的跟我說多少，我就交多少；（檢察官
    問：【提示偵卷第六頁】為何在調查局很清楚的說你的紅包都是交給被告或其他
    殯儀館的人員？）在出殯前一天佈置會場的時候，我有跟被告講過話，甲○○也
    跟我說要交二個紅包給殯儀館的人，所以我有把兩個紅包給葬儀社，我在調查局
    之所以說指認被告，是因為我們在出殯前一天在佈置會場時，我有在景行廳跟被
    告交談過，我知道他是殯儀館的管理員，所以調查局只是要我指認相片裡面誰是
    殯儀館的管理員，我就指出來被告是殯儀館的管理員這樣而已，並不是說他就是
    收紅包的管理員，因為我沒有親眼看到他有無收紅包，我沒有看到葬儀社轉交紅
    包的過程；（檢察官問；【提示偵卷第六頁反面筆錄】為何在調查局再次確認被
    告及盧進福跟你收受紅包？）不是這樣，因為調查局當時是問我說這些相片裡面
    有哪些人我認得的是管理員，我剛好有根被告還有盧先生有講過話，所以我的意
    思是指認說被告還有盧先生是殯儀館的管理員，並不是說他們兩人就是向我收紅
    包的管理員，因為我的紅包都是交給葬儀社，葬儀社有無送出去，以及管理員室
    否有拿到紅包我都不知道，因為有可能葬儀社也只是假藉這個名義暗槓我的錢（
    當日審判筆錄第二一頁至第二二頁參照），因此由戊○○上開供述來看，其並未
    親眼目睹被告究竟有無收受所謂之「紅包」，在本件訴訟上欲認定被告有無收受
    甲○○交付之四千元，仍應以甲○○所為上開供述作為認定之基礎，必需加以說
    明。
  (三)再查，檢察官雖以被告在調查局接受測謊時稱：(一)甲○○未曾贈其金錢及(二)其已
    將甲○○致贈之金錢，經測試結果研判有說謊，而認被告有其所起訴之犯行，首
    先依卷附最高法院九十年度台上字第三九六九號判決「原審採憑法務部調查局測
    謊鑑定，為上訴人有販賣安非他命論證之一。惟測謊鑑定，形式上須符合測謊基
    本要件，始得賦予證據能力，且必實質上符合待證事實需求，始生測謊實體價值
    之判斷而得賦予證明力，如未加區分測謊證據之屬性，即逕認具有證據能力，與
    證據法則自屬有違。故測謊程序形式要件之檢驗，如：須受測人同意配合、依賴
    施測人員之技術與經驗、測謊儀器須良好且運作正常、受測人身心及意識狀態須
    正常等項茍缺其一，即足以動搖測謊整體結構而影響測謊結果之實質。本件測謊
    鑑定報告書僅記載採控制問題法之鑑定結果，至就受測人受測時是否同意進行測
    謊及其當時身心狀態、意識如何，施測人是否具備專業訓練資格，施測過程中所
    採檢測方法與題組暨受測人對題組發問時反應之圖型紀錄，測謊儀器運作情形及
    施測環境有無干擾等之鑑定經過事項，俱未記載，與刑事訴訟法第二百零六條第
    一項、第二百零八條第二項之規定已有未合；且本件待證事實為上訴人有無販賣
    安非他命予吳燕翎、陳俊達，而前揭測謊鑑定所擬發問題組為「有無販賣安非他
    命」或「有無拿安非他命給張坤明等人吸食」，顯見該發問題組之內容製作失之
    廣泛、周延。則上開測謊鑑驗程序之基本要件能否謂無瑕疵，即不無研求餘地。
    原審未依刑事訴訟法之規定命鑑定機關或受囑託機關實施鑑定之人提出報告，即
    遽採該測謊鑑驗報告書為不利於上訴人之論證，難認適法。」及九十二年度台上
    字第二二八二號判決「．．．惟查：(一)測謊鑑定，係依一般人若下意識刻意隱瞞
    事實真相時，會產生微妙之心理變化，例如：憂慮、緊張、恐懼、不安等現象，
    而因身體內部之心理變化，身體外部之生理狀況亦隨之變化，例如：呼吸急促、
    血液循環加速、心跳加快、聲音降低、大量流汗等異常現象，惟表現在外之生理
    變化，往往不易由肉眼觀察，乃由測謊員對受測者提問與待證事實相關之問題，
    藉由科學儀器（測謊機）紀錄受測者對各個質問所產生細微之生理變化，加以分
    析受測者是否下意識刻意隱瞞事實真相，並判定其供述是否真實；測謊機本身並
    不能直接對受測者之供述產生正確與否之訊號，而係測謊員依其專業之學識及經
    驗，就測謊紀錄，予以客觀之分析解讀，至於測謊鑑定究竟有無證據能力，刑事
    訴訟法並無明文規定，惟實務上，送鑑單位依刑事訴訟法第二０八條第一項規定
    ，囑託法務部調查局或內政部警政署刑事警察局為測謊檢查，受囑託機關就檢查
    結果，以該機關名義函覆原囑託之送鑑單位，該測謊檢查結果之書面報告，即係
    受囑託機關之鑑定報告，該機關之鑑定報告，形式上若符合測謊基本程式要件，
    包括：(一)經受測人同意配合，並已告知得拒絕受測，以減輕受測者不必要之壓力
    。(二)測謊員須經良好之專業訓練與相當之經驗。(三)測謊儀器品質良好且運作正常
    。(四)受測人身心及意識狀態正常。(五)測謊環境良好，無不當之外力干擾等要件，
    即賦予證據能力，非謂機關之鑑定報告書當然有證據能力；具上述形式之證據能
    力者，始予以實質之價值判斷，必符合待證事實需求者，始有證明力；刑事訴訟
    法就證據之證明力，採自由心證主義，由法院本於確信自由判斷，惟法院之自由
    判斷，亦非漫無限制，仍不得違背經驗法則及論理法則；測謊檢查之受測者可能
    因人格特性或對於測謊質問之問題無法真正瞭解，致出現不應有之情緒波動反應
    ，此時若過於相信測謊結果，反而有害於正當之事實認定，又測謊檢查之時間過
    遲，攸關受測者情緒得否平復，與鑑定之精確性非無影響，此時間因素，事實審
    法院於取捨時不得不予考量；惟一般而言，受測者否認犯罪之供述呈現不實之情
    緒波動反應，不得採為有罪判決之唯一證據，若受測者否認犯罪之供述並無不實
    之情緒波動反應，又無其他積極證據證明其被訴之犯罪事實，自得採為有利於受
    測者之認定；復按刑事訴訟法第二百零六條第一項規定：「鑑定之經過及其結果
    ，應命鑑定人以言詞或書面報告」，又法院或檢察官囑託相當之機關鑑定，準用
    第二百零六條第一項之規定，同法第二百零八條亦有明文規定；是鑑定報告書之
    內容應包括鑑定經過及其結果，法院囑託鑑定機關為測謊檢查時，受囑託之鑑定
    機關不應僅將鑑定結果函覆，並應將鑑定經過一併載明於測謊之鑑定報告書中，
    若鑑定報告書僅簡略記載檢查結果而未載明檢查經過，既與法定記載要件不符，
    法院自應命受囑託機關補正，必要時並得通知實施鑑定之人以言詞報告或說明，
    否則，此種欠缺法定要件之鑑定報告不具備證據資格，自無證據能力可言。原判
    決於理由欄謂：「本院前審囑託法務部調查局對被告作測謊鑑定，對於案發時其
    前往取車，其未參與鬥毆，其未參與毆打死者，經測試無情緒波動之反應，應未
    說謊，有法務部調查局陸三字第八七０五八七三九號鑑定通知書附卷可資參證
    （詳見上更(二)審卷第二０四頁），益見被告未參與本件鬥毆行為」（原判決正本
    第十三頁）；惟上開鑑定通知書僅記載採控制問題法、混合問題法及鑑定結果，
    就測謊檢查之經過及是否符合上揭之測謊基本程式要件，俱未記載，已違刑事訴
    訟法第二百零八條及第二百零六條第一項之規定，有無證據能力尚待查明，又被
    告於八十七年八月十四日受測謊檢查時，距本件案發時（八十二年九月四日）將
    近五年，被告對曾經歷之事件或已不再有任何情緒波動反應，是否得藉測謊機正
    確測試並判定其供述是否真實？原判決俱未審認論，即採為判決之證據，自屬
    違誤。」所認，測謊報告在訴訟上欲作為認定事實之基礎，易言之，測謊報告證
    據能力之有無，在形式上若必需符合測謊基本程式要件，包括：(一)經受測人同意
    配合，並已告知得拒絕受測，以減輕受測者不必要之壓力；(二)測謊員須經良好之
    專業訓練與相當之經驗；(三)測謊儀器品質良好且運作正常；(四)受測人身心及意識
    狀態正常。(五)測謊環境良好，無不當之外力干擾等要件，對此本院於九十二年六
    月十二日審理時將在本件製作前述測謊鑑定書之調查局第六處乙○○專員傳喚到
    院，對其究明本件測謊之實施有無符合上開最高法院所揭示測謊報告之形式證據
    能力要求，經其提出被告在測謊前親自簽署之同意書、被告對測謊題組之反應圖
    形紀錄，乙○○專員並證稱其從七十六年開始就在作測謊、並取得美國測謊學會
    之會員資格，當日是在台北市○○路之台北市調處之偵訊室內對被告施作測謊，
    該處與外界有隔絕，不會受到外部環境之干擾，當天施作測謊之儀器均正常運作
    ，被告當天只有一點點的疲勞，還在可以測試的下限之上（當日審判筆錄第二頁
    至第十頁參照），乙○○專員所為供述內容核與本院於九十二年七月二十三日審
    理時勘驗被告施作
    本件測謊之錄影帶內容相符，因此本件由檢察官提出之測謊鑑定報告書依前揭最
    高法院判決意旨，乃有證據能力，惟該測謊報告書在本件訴訟上雖有證據能力，
    是否與
    本件待證事實有所關聯，亦即是否如檢察官所認得以該測謊報告書認定被告有其
    所起訴之犯行，並不意謂一有證據能力即認對於待證事實有完全之證明力，經查
    ：
    1.本院於九十二年七月二十三日審理時當庭勘驗被告於調查局台北市調查處接受
      測謊之錄影帶，發現被告於接受測謊時，當施測者對其問－業者（即甲○○）
      有送過你錢嗎此一問題時，被告前後二次均回答「有」，並非回答沒有，此有
      勘驗筆錄可稽（當日審判筆錄第十一頁、第十三頁參照），而經實施本件測謊
      之調查局第六處乙○○專員於本院同一期日審理時供稱：被告針對這個問題回
      答有，在圖表上顯示回答跟記憶沒有衝突，表示沒有說謊，我提出來給檢察官
      之測謊鑑定通知書，有關「被告稱業者未曾贈其金錢」的記載，是我打錯了（
      當日審判筆錄第十六頁參照），因此被告於測謊時已明確供稱業者甲○○有交
      付金錢予其，核與甲○○之前之證言內容相同，並無檢察官所認定有說謊之情
      形，且甲○○塞在被告褲子口袋之四千元並非賄賂，已有如前述，自難以此認
      定被告有檢察官所起訴之犯行。
    2.本院勘驗被告測謊之錄影帶結果，被告雖在施測者對其詢問－你有把錢退還給
      甲○○？－此一問題時，其回答稱有（本院九十二年七月十三日審判筆錄第十
      二頁、第十三頁參照），而經鑑定人乙○○於本院同一期日審理時供稱被告這
      個回答，在圖表上顯示回答跟記憶有衝突，表示有說謊（當日審判筆錄第十列
      頁參照），惟如前所述，證人甲○○已明確證稱被告已將其塞入被告褲子口袋
      之四千元退還，故被告針對此一問題之回答雖呈現說謊反應，惟與卷存證據資
      料明顯不符，亦難以此認定被告有檢察官所起訴之犯行甚明。
六、綜上所述，本件被告所為，並不該當於貪污治罪條例第五條第一項第三款對於職
    務上行為收受賄賂罪之構成要件，自難認被告有何公訴人所起訴之犯行，此外復
    查無其他積極證據足資證明被告有何公訴人所起訴之犯行，既不能證明被告犯罪
    ，核諸前揭說明，自應由本院為被告無罪之諭知。
據上論斷，應依刑事訴訟法第三百零一條第一項，判決如主文。
本案經檢察官丁○○到庭執行職務
中      華      民      國    九十二    年      八      月    二十八    日
                                      臺灣臺北地方法院刑事第九庭
                                            法  官 葉建廷
右正本證明與原本無異。
檢察官如不服本判決，應於判決送達後十日內，向本院提出上訴狀。
                                            書記官 蔡梅蓮
中      華      民      國    九十二    年      八      月    二十八    日


司法院資訊處製作；財團法人民間司法改革基金會備份。
